ACORDAO-COMPLETO-2527310

ACÓRDÃO 3895/2022 ATA 24/2022 - PRIMEIRA CÂMARA

VISTOS, relatados e discutidos estes autos de representação formulada pelo Município de Tutóia/MA acerca de supostas irregularidades praticadas na aplicação de recursos de precatório do Fundef em reformas de unidades escolares,
ACORDAM os Ministros do Tribunal de Contas da União, reunidos em sessão da 1ª Câmara, ante as razões expostas pelo Relator, em:
9.1. não conhecer da presente representação, por não atender os requisitos de admissibilidade previstos nos arts. 235 e 237 do RI/TCU do Regimento Interno do TCU;
9.2. dar ciência desta deliberação ao representante, ao Fundo Nacional de Desenvolvimento da Educação (FNDE) e ao Tribunal de Contas do Estado do Maranhão (TCE/MA) ;
9.3. arquivar o presente processo, com fulcro nos arts. 235, parágrafo único, e 169, inciso III, do RI/TCU.

Representação formulada pelo Município de Tutóia/MA acerca de supostas irregularidades praticadas na aplicação de recursos de precatório do Fundef em reformas de unidades escolares

Primeira Câmara

Município de Tutóia/MA.

3. Representante: Município de Tutóia/MA.

13.1. Ministro presente: Walton Alencar Rodrigues (Presidente).
13.2. Ministros-Substitutos convocados: Augusto Sherman Cavalcanti (Relator) e André Luís de Carvalho.

AUGUSTO SHERMAN

Adoto, como relatório, a instrução elaborada no âmbito da Secretaria de Controle Externo da Educação, da Cultura e do Desporto (SecexEducação) , que contou com a anuência do dirigente da unidade técnica (peças 19 e 20) :
"INTRODUÇÃO 
Cuidam os autos de representação encaminhada pelo Subprocurador Geral do Município de Tutóia/MA, Sr. Felipe Brito Fortes, acerca de supostas irregularidades praticadas pelo ex-prefeito municipal, Sr. Romildo Damasceno Soares, na gestão 2017-2020, além de outros agentes públicos municipais e empresas contratadas, que concorreram para a irregularidade na aplicação de recursos do precatório do Fundef (peças 1 e 9) .
HISTÓRICO
O representante apresentou dois documentos argumentativos, acostados às peças 1 e 9, apontando irregularidades na execução de contratos para reforma de unidades escolares localizadas no Município de Tutóia/MA, com a utilização de recursos de precatório do Fundef.
As irregularidades foram apontadas na execução dos Contratos de Adesão a Ata de Registro de Preços n. 001.02/2019-Município de Tutóia/MA (oriundos da Ata de Registro de Preços n. 100/2019, Processo 18.191/2018 - Concorrência Pública n. 02/2018 - SRP/Estado do Maranhão-Poder Judiciário-Tribunal de Justiça e da Ata de Registro de Preços n. 099/2019, Processo 18.191/2018 - Concorrência Pública n. 02/2018 - SRP/Estado do Maranhão-Poder Judiciário-Tribunal de Justiça) , cujas contratadas foram, respectivamente, as sociedades empresárias Sebastião Pereira Ferreira Júnior (CNPJ 00.938.996/0001-30) e Palmares Construções Ltda. (CNPJ 11.302.593/0001-67) , com a finalidade de reformar unidades escolares do município de Tutóia/MA, conforme listagem a seguir:
	Empresa Contratada
	Unidade Escolar

	Sebastião Pereira Ferreira Júnior
	Reforma Geral e Ampliação da U. I. Bernardo Teixeira

	Sebastião Pereira Ferreira Júnior
	Reforma Geral e Ampliação da U. I. Hélio Maranhão

	Sebastião Pereira Ferreira Júnior
	Reforma Geral e Ampliação da U. I. Joaquim do Carmo

	Sebastião Pereira Ferreira Júnior
	Reforma Geral da Creche Vovó Ernestina

	Sebastião Pereira Ferreira Júnior
	Reforma Geral e Ampliação da U. I. Antônio José Neves

	Sebastião Pereira Ferreira Júnior
	Reforma Geral e Ampliação da U. I. Clodoaldo Cardoso

	Sebastião Pereira Ferreira Júnior
	Reforma Geral e Ampliação da U. I. O. Cajuzinho

	Sebastião Pereira Ferreira Júnior
	Reforma Geral e Ampliação do Jardim de Infância Natacha Barbosa

	Sebastião Pereira Ferreira Júnior
	Reforma Geral e Ampliação da U. I. Gonçalves Dias

	Sebastião Pereira Ferreira Júnior
	Reforma Geral e Ampliação da U. I. Pedro Santos

	Sebastião Pereira Ferreira Júnior
	Reforma Geral e Ampliação da U. I. Nemésio Neves

	Sebastião Pereira Ferreira Júnior
	Reforma Geral e Ampliação da U. I. Francisco Leonardo

	Sebastião Pereira Ferreira Júnior
	Reforma Geral e Ampliação da U. I. Nossa S. de Nazaré

	Sebastião Pereira Ferreira Júnior
	Reforma Geral e Ampliação da U. I. Djalma Cunha

	Sebastião Pereira Ferreira Júnior
	Reforma Geral e Ampliação da U. I. José Henrique de Oliveira

	Sebastião Pereira Ferreira Júnior
	Reforma Geral e Ampliação da U. I. Josecílio Araújo da Silva

	Sebastião Pereira Ferreira Júnior
	Construção da U. I. Antônio Alves da Costa

	Sebastião Pereira Ferreira Júnior
	Construção da U. I. São Benedito

	Palmares Construções Ltda.
	Reforma Geral e Ampliação da U. I. Dr. Cunha Machado

	Palmares Construções Ltda.
	Reforma Geral e Ampliação da U. I. Florisbela Damasceno

	Palmares Construções Ltda.
	Reforma Geral do Jardim de Infância Gardênia Ribeiro

	Palmares Construções Ltda.
	Reforma Geral da Creche Vovó Camila de Sena

	Palmares Construções Ltda.
	Reforma Geral e Ampliação da U. I. Santa Clara

	Palmares Construções Ltda.
	Reforma Geral e Ampliação da U. I. Padre José Anchieta

	Palmares Construções Ltda.
	Reforma Geral e Ampliação da U. I. Clementino Ramos

	Palmares Construções Ltda.
	Reforma Geral e Ampliação da U. I. Darcy Vargas

	Palmares Construções Ltda.
	Reforma Geral e Ampliação da U. I. São José

	Palmares Construções Ltda.
	Reforma Geral e Ampliação da U. I. José Soares de Matos

Segundo o representante a execução dos contratos apresentaram as seguintes irregularidades: aditivo de reequilíbrio econômico-financeiro em desconformidade com os dispositivos contratuais e execução parcial ou não execução, apesar de ter havido destinação integral dos recursos previstos para o serviço, de itens do contrato.
Para comprovar os fatos apontados, o representante apresentou os seguintes documentos:
5.1 	Em relação às irregularidades acerca da execução do contrato com a empresa Sebastião Pereira Ferreira Júnior:
	Descrição do documento
	peça

	Relato de irregularidades acerca de contrato com a empresa Sebastião Pereira Ferreira Júnior
	1

	Vistoria da obra de construção da U. I. Antônio Alves da Costa
	2

	Listagem de liquidações do fornecedor Ferreira Junior Ltda.
	3

	Listagem de Empenhos do fornecedor Ferreira Junior Ltda.
	4

	Contrato entre o município de Tutóia/MA e a empresa WR Comércio e Construções EIRELI
	5

	Relatório Técnico da situação das obras em andamento (Executora: Ferreira Junior Engenharia) 
	6

5.2 	Em relação às irregularidades acerca da execução do contrato com a empresa Palmares Construções Ltda.:
	Descrição do documento
	peça

	Relato de irregularidades acerca de contrato com a empresa Palmares Construções Ltda.
	9

	Vistoria da obra de reforma e ampliação da U. I. Clementino Ramos
	10

	Parecer técnico de vistoria da reforma e ampliação da U. I. Clementino Ramos
	11

	Listagem de Empenhos do fornecedor Palmares Construções Ltda.
	12

	Relatório Técnico da situação das obras em andamento (Executora: Palmares Construções Ltda.) 
	13

Diante dos argumentos e dos elementos comprobatórios apresentados, o representante aponta como responsáveis pelas supostas irregularidades os Srs. Romildo Damasceno Soares (CPF 476.882.543.53) , ex-Prefeito de Tutóia/MA, gestão 2017-2020, Márcio Freire Machado (CPF XXX.119.693-XX) , ex-Controlador Geral do Município de Tutóia/MA, Joseildo Soares de Sousa, ex-Secretário de Educação do Município de Tutóia/MA, e as empresas Sebastião Pereira Ferreira Júnior (CNPJ 00.938.996/0001-28) e Palmares Construções Ltda. (CNPJ 11.302.593/0001-67) .
EXAME DE ADMISSIBILIDADE
Inicialmente, deve-se analisar se a representação preenche os requisitos de admissibilidade constantes no art. 235 do Regimento Interno do TCU, com a identificação dos seguintes pontos: matéria ser de competência do Tribunal, referir-se à responsável sujeito a sua jurisdição, estar redigida em linguagem clara e objetiva, conter nome legível, qualificação e endereço do representante, bem como encontrar-se acompanhada de suficientes indícios concernentes à irregularidade ou ilegalidade.
A primeira análise realizada refere-se à existência de indícios suficientes concernentes às irregularidades citadas, como segue:
	Empresa contratada
	Irregularidades citadas pelo representante

	Sebastião Pereira Ferreira Júnior
	- Recebeu pagamentos integrais para itens que realizou de forma parcial ou que não realizou;
- Contrato aditivado em contrariedade a lei, aumentando, irregularmente, os preços unitários dos serviços, uma vez que foi realizada em prazo inferior (12 meses) ao estipulado no contrato.

	Palmares Construções Ltda.
	- Recebeu pagamentos integrais para itens que realizou de forma parcial ou que não realizou;
- Contrato aditivado em contrariedade a lei, aumentando, irregularmente, os preços unitários dos serviços, uma vez que foi realizada em prazo inferior (12 meses) ao estipulado no contrato.

Em ambos os casos, o representante alega que os contratos, os respectivos aditivos, as notas fiscais e os relatórios de liquidações comprovam as irregularidades.
Em que pese a menção aos referidos documentos, não foram colacionados aos autos cópias dos contratos e supostos aditivos, de forma que não é possível afirmar se houve aditivo de reequilíbrio econômico-financeiro, tampouco se foram executados em prazo dissonante do previsto nos contratos.
Também, não foram trazidas as notas fiscais, extratos bancários, boletins de medição, dentre outros documentos que pudessem comprovar a ocorrência de pagamentos para itens não concluídos ou não realizados.
Os únicos documentos que trazem alguma informação sobre os supostos pagamentos indevidos são os relatórios de vistoria das obras, constantes às peças 2 e 6, no que tange ao contrato com a empresa Sebastião Pereira Ferreira Júnior, e constantes às peças 10, 11 e 13, no que tange ao contrato com a empresa Palmares Construções Ltda..
Em relação às supostas irregularidades na execução de contrato com a empresa Sebastião Pereira Ferreira Júnior, à peça 2 consta o único documento encaminhado pelo representante que suscita a ocorrência de pagamentos de itens unitários em descompasso com a execução da obra.
Trata-se de planilha que apresenta informação de vistoria da obra de construção da U. I. Antônio Alves da Costa, onde consta um desequilíbrio entre os pagamentos efetuados e a medição física de execução da obra de R$ 241.847,34, ou seja, do total pago (R$ 539.590,10) , 44% foram liquidados em itens não executados, ou parcialmente executados.
Entretanto, verifica-se que a obra ainda está em andamento, conforme informação do documento à peça 6, aparentemente, sob a execução da própria empresa Sebastião Pereira Ferreira Júnior, restando saldo contratual a pagar de R$ 942.577,52, isto é, só foram pagos, até o momento, 36,41% do total do contrato.
Diante desses fatos, entende-se que ainda não está configurado dano ao Erário por pagamento de itens não executados, ou parcialmente executados, mas, apenas, um descompasso entre os pagamentos e a execução, uma vez que esse desequilíbrio entre os pagamentos e a execução podem ser eliminados ainda durante a execução da obra pela empresa contratada (empresa Sebastião Pereira Ferreira Júnior) . 
Acerca do aditivo realizado no contrato com a empresa Sebastião Pereira Ferreira Júnior, que, segundo o representante, gerou reajustes irregulares de itens do contrato, o único documento comprobatório que denota tal ocorrência é o Relatório Técnico da situação das obras em andamento, à peça 6. Porém, tal documento só relata o valor pago a título de reajuste contratual, por obra, sem apresentar os elementos probatórios da irregularidade desse reajuste.
Conforme já foi dito, não foram trazidos pelo representante cópia do contrato, do aditivo que gerou o reajuste nos valores unitários, das notas fiscais e dos relatórios de liquidações.
Portanto, dos documentos juntados aos autos pelo representante, não há evidências de indícios suficientes de irregularidades, acerca de contrato firmado entre o Município de Tutóia/MA e a empresa Sebastião Pereira Ferreira Júnior, para realização de obras nas unidades de ensino do município.
Em relação às supostas irregularidades na execução de contrato com a empresa Palmares Construções Ltda., às peças 10 e 11 constam os únicos documentos encaminhados pelo representante que suscitam a ocorrência de pagamentos de itens unitários em descompasso com a execução da obra.
O documento à peça 10 cuida de planilha que apresenta informações decorrentes de vistoria da obra de reforma e ampliação da Escola Municipal Clementino Ramos, onde consta um desequilíbrio entre os pagamentos e a medição física de execução da obra de R$ 91.655,75, ou seja, do total pago (R$ 600.368,46) , 15,26% foram liquidados em itens não executados, ou parcialmente executados.
À peça 11, consta parecer técnico que esmiúça a metodologia utilizada para identificar o descompasso entre os pagamentos e a execução física, apresenta registro fotográfico e esclarecimentos sobre a execução da obra na Escola Municipal Clementino Ramos.
Diferentemente do que ocorreu no contrato com a empresa Sebastião, no presente caso, a obra já foi entregue. Porém, segundo os documentos acostados aos autos, o instrumento contratual n. 001.02/2019, firmado entre a empresa Palmares Construções Ltda. e o município de Tutóia/MA abarca outras obras em unidades educacionais no município, conforme planilha a seguir, muitas delas ainda em andamento, podendo ser glosado do saldo a pagar das obras das demais unidades, como forma de abater o passivo identificado na obra da Escola Municipal Clementino Ramos (peça 13) .
Empresa contratada Palmares Construções Ltda. (Contrato 001.02/2019) , peça 13:
	Empreendimento
	Situação
	Saldo a pagar

	Reforma Geral e Ampliação da U. I. Dr. Cunha Machado
	Entregue
	--

	Reforma Geral e Ampliação da U. I. Florisbela Damasceno
	Entregue
	--

	Reforma Geral do Jardim de Infância Gardênia Ribeiro
	Entregue
	--

	Reforma Geral da Creche Vovó Camila de Sena
	Em andamento
	R$ 270.344,45

	Reforma Geral e Ampliação da U. I. Santa Clara
	Em andamento
	R$ 405.437,50

	Reforma Geral e Ampliação da U. I. Padre José Anchieta
	Entregue
	--

	Reforma Geral e Ampliação da U. I. Darcy Vargas
	Em andamento
	R$ 787.370,16

	Reforma Geral e Ampliação da U. I. São José
	Entregue
	--

	Reforma Geral e Ampliação da U. I. José Soares de Matos
	Em andamento
	R$ 707.960,50

	Total do saldo para execução
	R$ 2.171.112,61

Portanto, considerando que o contrato 001.02/2019 ainda está em execução, tendo saldo a pagar suficiente para a glosa dos valores pagos a maior na obra da Escola Municipal Clementino Ramos, entende-se que ainda não restou configurado dano ao Erário, pois podem ser realizados ajustes que permitiriam o saneamento da questão apontada.
Por oportuno, vale registrar Voto do Min. Weder de Oliveira, no Acórdão 1765/2010-TCU-Plenário, que se referindo à fiscalização de recursos do Fundeb ordinário, quando os elementos constantes dos autos não apontavam para ocorrência de dano ao Erário federal ou desvio de finalidade, concluiu que a aferição da legalidade das despesas realizadas com valores da conta Fundeb municipal deve ser prioritariamente exercida pelas instâncias de controle locais, o que também se mostra aplicável ao presente caso, como segue:
A análise sistêmica dos dispositivos constitucionais e legais (...) aponta para um modo de agir do Tribunal de Contas da União mais delimitado e distante do exame dos procedimentos de contratação e efetuação de gastos, primariamente a cargo dos conselhos sociais e dos tribunais de contas com jurisdição sobre o ente federativo aplicador concreto dos recursos. 
 (...) 
Irregularidades em procedimentos licitatórios, ou na execução contratual, ou na execução orçamentária e financeira, ou, ainda, em procedimentos administrativos de contratação e pagamento de pessoal devem ser primariamente levadas ao conhecimento do tribunal de contas que, por natureza, examina os atos de gestão do administrador municipal ou estadual e aprecia suas contas, (...) . 
 (Acórdão 1765/2010-TCU-Plenário, rel. Min. Weder de Oliveira) 
O presente caso conforma-se com a decisão acima, em que foi destacado pelo Relator a necessidade de respeito às primeiras frentes de controle e a impraticabilidade de o TCU acompanhar de forma indistinta os pormenores de todos os gastos dos diversos entes federativos que são beneficiados por complementações federais.
Nesse sentido, o administrador municipal, no exercício do controle local, deve, primeiramente, buscar o esgotamento das vias administrativas junto ao contratado, de forma a buscar ajustes e acertos entre as medições físicas e os pagamentos efetuados, consoante art. 4º da IN-TCU 71/2012.
Acerca do aditivo realizado no contrato com a empresa Palmares Construções Ltda., que, segundo o representante, gerou reajustes irregulares de itens do contrato, o único documento comprobatório que denota tal ocorrência é o Relatório Técnico da situação das obras em andamento, à peça 13. Porém, tal documento só relata o valor pago a título de reajuste contratual, por obra, sem apresentar os elementos probatórios da irregularidade desse reajuste.
Conforme já foi dito, não foram trazidos pelo representante cópia do contrato, do aditivo que gerou o reajuste nos valores unitários, das notas fiscais e dos relatórios de liquidações.
Do exposto, pode-se dizer que as falhas retrocitadas e os elementos comprobatórios trazidos aos autos não se constituíram em evidências de irregularidades suficientes para a atuação do TCU, pelo menos até o presente momento.
Cumpre, a seguir, tecer alguns comentários sobre a competência do TCU para analisar a matéria ora questionada.
Segundo o representante, os recursos que sustentaram os contratos ora questionados, firmados com as empresas Sebastião Pereira Ferreira Júnior (CNPJ 00.938.996/0001-28) e Palmares Construções Ltda. (CNPJ 11.302.593/0001-67) , são provenientes de precatório do Fundef recebidos pelo município de Tutóia/MA.
Nota-se que é competência do TCU, expressamente disposta no art. 71, inciso VI, da CF/88, fiscalizar a aplicação de quaisquer recursos repassados pela União. Assim, se os recursos repassados pertencem à complementação da União ao Fundef, compete ao TCU a fiscalização para que sua aplicação seja destinada para a finalidade específica, prevista constitucional e infraconstitucionalmente.
Especificamente sobre o tema, o Tribunal de Contas da União já firmou entendimento de que tais recursos, decorrentes da complementação da União ao Fundef e ao Fundeb, são de destinação exclusiva e de competência fiscalizatória desta Corte de Contas, ainda que decorram de sentença judicial, uma vez que são recursos de origem federal, conforme se verifica no seguinte excerto extraído do Acórdão 1824/2017-TCU-Plenário, cujo relator é o Min. Walton Alencar:
 (...) 
9.2. firmar os seguintes entendimentos em relação aos recursos federais, decorrentes da complementação da União ao Fundo de Manutenção e Desenvolvimento do Ensino Fundamental e de Valorização do Magistério - Fundef e ao Fundo de Manutenção e Desenvolvimento da Educação Básica e de Valorização dos Profissionais da Educação - Fundeb:
9.2.1. a competência para fiscalizar a aplicação desses recursos complementares é do Tribunal de Contas da União, ainda que esses pagamentos decorram de sentença judicial, uma vez que são recursos de origem federal;
9.2.2. aos recursos provenientes da complementação da União ao Fundef/Fundeb, ainda que oriundos de sentença judicial, devem ser aplicadas as seguintes regras:
 (...) 
9.2.2.2. utilização exclusiva na destinação prevista no art. 21, da Lei 11.494/2007, e na Constituição Federal, no art. 60 do ADCT;
9.2.3. a aplicação desses recursos fora da destinação, a que se refere o item 9.2.2.2 anterior, implica a imediata necessidade de recomposição do Erário, ensejando, à mingua da qual, a responsabilidade pessoal do gestor que deu causa ao desvio, na forma da Lei Orgânica do TCU;
9.2.4. a destinação de valores de precatórios relacionados a verbas do Fundef/Fundeb para o pagamento de honorários advocatícios é inconstitucional, por ser incompatível com o art. 60, do ADCT, com a redação conferida pela EC 14/1996, bem como é ilegal, por estar em desacordo com as disposições da Lei 11.494/2007; (grifou-se) 
Compulsando os elementos comprobatórios encaminhados pelo representante, sequer foi possível identificar, com clareza mínima, se os recursos que sustentaram os contratos que deram ensejo às supostas irregularidades citadas na denúncia são, de fato, provenientes de recursos de precatórios do Fundef.
Em outras palavras, não foram apresentadas cópias dos contratos e/ou aditivos, de forma a se poder identificar a fonte de recursos que sustentaram as obras mencionadas na representação. Tampouco foram carreados aos autos extratos bancários, juntamente com as notas fiscais, de forma que se pudesse identificar se os recursos saíram da conta vinculada de precatório do Fundef para o pagamento das obras citadas.
Cumpre observar que a única cópia de contrato constante dos autos refere-se a instrumento pactuado entre a empresa WR Comércio e Construções EIRELI (CNPJ 18.128.690/0001-24) e o município de Tutóia/MA (peça 5) . Ou seja, trata-se de contrato com empresa estranha àquelas citadas pelo representante (Sebastião Pereira Ferreira Júnior e Palmares Construções Ltda.) . Ainda, a WR é empresa individual e seu responsável (Sr. Welker Carlos Rolim - CPF XXX.821.203-XX) , em princípio, não tem relação com os dirigentes/cotistas das empresas citadas pelo representante (peças 15 e 18) .
Ademais, o referido contrato, juntado aos autos, tem por objeto a manutenção preventiva e corretiva em unidades de ensino, enquanto que os serviços citados pelo representante são referentes à reforma geral, ampliação e construção de unidades de ensino. 
Neste momento, vale citar que o representante elencou, dentre os responsáveis pelas irregularidades questionadas, a empresa Sebastião Pereira Ferreira Júnior (nos documentos comprobatórios também aparece empresas com as seguintes denominações: Ferreira Junior Engenharia Ltda., peças 3 e 4, e Ferreira Junior Engenharia, peça 2) , com CNPJ 00.938.996/0001-28, contudo, em pesquisa realizada nos sistemas informatizados do TCU, em 7/2/2022, o CNPJ indicado é dado como inexistente (peça 14) .
Realizando pesquisa nos sistemas informatizados do TCU, utilizando o termo: 'Ferreira Junior Engenharia', em 5/2/2022, aparecem duas empresas distintas, como segue (peça 17) :
	CNPJ
	Nome
	Nome Fantasia
	Município/Estado

	09.654.059/0001-78
	Ferreira Junior Engenharia Ltda.
	Ferreira Junior Engenharia Ltda.
	São Luis/MA

	00.938.996/0001-80
	Sebastião Pereira Ferreira Junior
	Ferreira Junior Engenharia
	Buriti Bravo/MA

Diante da semelhança entre os CNPJ`s, pode-se suscitar que houve erro de digitação, uma vez que consta da parte argumentativa da representação (peça 1) o CNPJ da empresa Sebastião Pereira Ferreira Junior como sendo 00.938.996/0001-28, enquanto se pode deduzir que o correto seria o CNPJ 00.938.996/0001-80.
Dessa forma, entende-se que a empresa citada na representação refere-se à Sebastião Pereira Ferreira Junior (Nome) , ou Ferreira Junior Engenharia (Nome Fantasia) , com CNPJ 00.938.996/0001-80, bem como, quando o documento referir-se à empresa Ferreira Junior Engenharia Ltda., entende-se que se trata da empresa de CNPJ 09.654.059/0001-78, sendo estranha àquelas citadas pelo representante como responsáveis pelas irregularidades relatadas. 
Dito isso, pode-se dizer que os documentos comprobatórios, listados a seguir, são estranhos ao assunto tratado nessa representação, uma vez que não se referem à contratação com as empresas Sebastião Pereira Ferreira Junior, CNPJ 00.938.996/0001-28 (ou Ferreira Junior Engenharia - Nome Fantasia) e Palmares Construções Ltda., CNPJ 11.302.593/0001-67.
	Descrição do documento
	peça

	Listagem de liquidações do fornecedor Ferreira Junior Ltda.
	3

	Listagem de Empenhos do fornecedor Ferreira Junior Ltda.
	4

	Contrato entre o município de Tutóia/MA e a empresa WR Comércio e Construções EIRELI
	5

Voltando à análise, de forma a identificar se há elementos mínimos que indiquem que as irregularidades citadas na representação referem-se a desvios recursos federais, cumpre relatar que somente nos documentos denominados relatórios técnicos da situação das obras em andamento (Executoras: Ferreira Junior Engenharia e Palmares Construções Ltda.) , peças 6 e 13, e no documento denominado listagem de empenhos do fornecedor Palmares Construções Ltda., peça 12, aparecem informações denotando a execução de recursos provenientes de precatório do Fundef.
Vale dizer que, no documento demonstrando a realização de empenhos para a empresa Palmares Construções Ltda., não é possível afirmar que dizem respeito às obras relatadas pelo representante, tendo em vista que o documento apresentado não trás informação que se possa associar os empenhos às obras e/ou ao contrato que apresentou as irregularidades questionadas (peça 12) . Portanto, tal documento não comprova a procedência federal dos recursos envolvidos nas irregularidades citadas pelo representante.
Os outros dois documentos que citam que as irregularidades ocorreram na aplicação de recursos federais, ou seja, oriundos de precatório do Fundef, são os relatórios técnicos de vistoria (peças 6 e 13) , documentos sem assinatura do responsável pela sua elaboração, que citam, em seu preâmbulo, que se tratam de relatório de acompanhamento das obras realizadas com recursos de precatório do Fundef. Ou seja, não há, nos autos, documentos comprobatórios capazes de relacionar as irregularidades citadas pelo representante com a utilização de recursos federais.
Conforme já citado, não foram apresentadas cópias dos contratos e/ou aditivos, de forma a se poder identificar a fonte de recursos que sustentaram as obras mencionadas na representação. Tampouco foram carreados aos autos extratos bancários, juntamente com as notas fiscais, de forma que se pudesse identificar se os recursos saíram da conta vinculada de precatório do Fundef para o pagamento das obras citadas.
Portanto, o que se tem, para comprovar que se tratam de recursos federais são meras afirmações em documentos argumentativos. 
Nesse sentido, poder-se-ia até aceitar que tais documentos argumentativos pudessem servir como indícios de que se tratam de irregularidades na aplicação de recursos federais, em homenagem à presunção da veracidade dos documentos públicos (a representação foi apresentada por Subprocurador-Geral do Município de Tutóia/MA) , principalmente, caso fosse identificada a dificuldade na apresentação de documentação comprobatória, seja pela inexistência de tais documentos, seja pela dificuldade de seu acesso. 
Contudo, no caso concreto fica visível que o representante teria total condições de encaminhar os contratos/aditivos, notas fiscais, extratos bancários, uma vez que os relatórios técnicos de vistoria (peças 6 e 13) citam que o seu conteúdo foi baseado nesses documentos. Por isso, considerando que a presunção da veracidade não é absoluta, mas relativa (iuris tantum) , entende-se que essa presunção, no presente caso, deve ser relativizada, ante a ausência de documentos comprobatórios hábeis, que estariam de posse do representante, mas que não foram trazidos aos autos, para confirmar a execução de recursos federais nas obras citadas na representação.
Portanto, diante do exposto, pode-se dizer que não há documentos comprobatórios hábeis para se concluir que os recursos relacionados às irregularidades apontadas pelo representante são de origem federal, impedindo que seja verificada a competência do TCU para analisar o caso.
CONCLUSÃO
O Subprocurador Geral do Município de Tutóia/MA apresentou a representação, tendo em vista supostas irregularidades na aplicação de recursos do precatório do Fundef. 
Entretanto, não há elementos comprobatórios hábeis para se concluir que os recursos relacionados às irregularidades apontadas pelo representante são de origem federal. Ademais, os fatos narrados ou são frágeis ou não são acompanhados de evidências, restando, portanto, insuficientes para caracterizar as irregularidades narradas. 
Por isso, propõe-se não conhecer a presente documentação como representação, por não atender os requisitos de admissibilidade previstos no art. 237 do RI-TCU, uma vez que os elementos/documentos apresentados não são aptos a demonstrar indícios das irregularidades e a competência do TCU para atuar no caso.
Dado o dever que o gestor público tem de comunicar as irregularidades a que tenha conhecimento aos órgãos competentes; e, ainda, considerando que a apresentação de representação não gera preclusão consumativa, isto é, o representante poderá apresentar nova representação com as mesmas irregularidades expostas nos presentes autos, escoimados dos motivos que deram causa à inadmissibilidade; cumpre informar ao representante que, caso entenda que possua outros documentos que saneiem aos motivos que culminaram com a inadmissibilidade da presente representação, deverá apresentá-los ao Tribunal, como nova representação. 
Por fim, propõe-se encaminhar cópia da presente instrução, juntamente com o acórdão que vier a ser proferido ao representante e ao Tribunal de Contas do Estado do Maranhão (TCE/MA) , bem como, arquivar os presentes autos.
PROPOSTA DE ENCAMINHAMENTO
Diante do exposto, submetem-se os autos à consideração superior, propondo:
a)  não conhecer a presente documentação como representação por não atender os requisitos de admissibilidade previstos no art. 237 do RI/TCU, pois os elementos/documentos apresentados não são aptos a demonstrar indícios suficientes de irregularidade, tampouco certificar a competência do TCU para análise do caso; 
b)  informar ao representante que, quaisquer irregularidades passíveis de atuação desta Corte, em especial, aquelas citadas no presente processo, deverão ser apresentadas ao TCU, caso existam documentos acessíveis que possam traduzir-se em evidências suficientes para caracterização dos indícios de irregularidades e de documentos que comprovem a competência do TCU para atuar no caso;
c) encaminhar cópia da presente instrução e do acórdão que vier a ser proferido ao representante e ao Tribunal de Contas do Estado do Maranhão (TCE/MA) , destacando que o relatório e o voto que fundamentam a deliberação ora encaminhada podem ser acessados por meio do endereço eletrônico www.tcu.gov.br/acordaos;
d) arquivar o presente processo, com base nos arts. 235, parágrafo único, e 169, inciso III, ambos do RI/TCU."
	É o relatório.

não consta.

Não atuou.

REPRESENTAÇÃO. POSSÍVEIS IRREGULARIDADES PRATICADAS PELO EX-PREFEITO NA APLICAÇÃO DE RECURSOS DE PRECATÓRIO DO FUNDEF EM REFORMAS DE UNIDADES ESCOLARES. AUSÊNCIA DE INDÍCIOS SUFICIENTES. NÃO CONHECIMENTO.

REPRESENTAÇÃO (REPR)

Trata-se de representação formulada pelo Município de Tutóia/MA acerca de supostas irregularidades praticadas, pela gestão anterior, na aplicação de recursos de precatório do Fundef em reformas de unidades escolares (peças 1 e 9) .
Em síntese, o representante afirma que a execução dos contratos celebrados com as sociedades empresárias Sebastião Pereira Ferreira Júnior e Palmares Construções Ltda. apresentou as seguintes irregularidades: aditivo de reequilíbrio econômico-financeiro em desconformidade com os dispositivos contratuais e execução parcial ou não execução de itens do contrato, apesar de ter havido destinação integral dos recursos previstos para o serviço. 
Diante dos elementos apresentados, aponta como responsáveis os Srs. Romildo Damasceno Soares (ex-prefeito, gestão 2017-2020) , Márcio Freire Machado (ex-controlador geral) , Joseildo Soares de Sousa (ex-secretário municipal de educação) e as referidas empresas. 
Ao final, requer a adoção de medidas necessárias para apuração das ocorrências, "considerando que os fatos aqui delineados apontam indícios suficientes de irregularidade (desfalque/desvio/malversações/superfaturamento) ".
A SecexEducação entende que não há elementos comprobatórios hábeis para se concluir que os recursos relacionados às irregularidades apontadas pelo representante são de origem federal, bem como que os fatos narrados ou são frágeis ou não são acompanhados de evidências, restando, portanto, insuficientes para caracterizar as irregularidades narradas.
Nesse sentido, a proposta da unidade técnica é de (peça 19) :
"a)  não conhecer a presente documentação como representação por não atender os requisitos de admissibilidade previstos no art. 237 do RI/TCU, pois os elementos/documentos apresentados não são aptos a demonstrar indícios suficientes de irregularidade, tampouco certificar a competência do TCU para análise do caso; 
b)  informar ao representante que, quaisquer irregularidades passíveis de atuação desta Corte, em especial, aquelas citadas no presente processo, deverão ser apresentadas ao TCU, caso existam documentos acessíveis que possam traduzir-se em evidências suficientes para caracterização dos indícios de irregularidades e de documentos que comprovem a competência do TCU para atuar no caso;
c) encaminhar cópia da presente instrução e do acórdão que vier a ser proferido ao representante e ao Tribunal de Contas do Estado do Maranhão (TCE/MA) , destacando que o relatório e o voto que fundamentam a deliberação ora encaminhada podem ser acessados por meio do endereço eletrônico www.tcu.gov.br/acordaos;
d) arquivar o presente processo, com base nos arts. 235, parágrafo único, e 169, inciso III, ambos do RI/TCU."
Manifesto-me de acordo com o encaminhamento formulado pela SecexEducação, de modo que adoto sua análise como parte das minhas razões de decidir, sem prejuízo das considerações adiante expostas.
O Município assevera que, na gestão anterior, os contratos celebrados para reformas de unidades escolares, com recursos do precatório do Fundef, foram aditivados em contrariedade à lei e aos preceitos contratuais, posto que ocorreram em menos de doze meses da data da apresentação da proposta, com o único fim de aumentar os preços unitários dos serviços.	
Além disso, os laudos técnicos apontariam irregularidades, dolosamente praticadas pelos representados, que implicam em superfaturamento das obras, eis que alguns serviços previstos teriam sido executados parcialmente ou não executados, apesar de ter havido a integral destinação dos recursos.
Para comprovar as alegações, o representante apresentou planilha orçamentária sintética de duas escolas, contendo o valor do contrato, as medições acumuladas, o atestado na ocasião da vistoria e o desequilíbrio físico financeiro constatado pela atual gestão da prefeitura (peças 2 e 10) ; listagem de liquidações do fornecedor Ferreira Junior Engenharia Ltda., contendo duas notas fiscais (peça 3) ; listagem de retenção de empenhos (peças 4 e 12) ; contrato celebrado entre o município e a empresa WR Comércio e Construções (peça 5) ; parecer técnico de vistoria de uma escola, elaborado pela Secretaria Municipal de Obras e Infraestrutura (peça 11) ; e relatórios técnicos da situação das obras em andamento, produzidos no âmbito da Secretaria Municipal de Educação (peças 6 e 13) .
Ocorre que, como demonstrado pela unidade técnica, a citada documentação não é suficiente para demonstrar as irregularidades apontadas.
Quanto à celebração de aditivos, o único documento que denota tal ocorrência é o relatório técnico da situação das obras em andamento (peças 6 e 13) , o qual apenas relata o valor pago a título de reajuste contratual, por obra, sem apresentar os elementos probatórios da irregularidade desse reajuste.
No que se refere aos pagamentos por serviços não executados, cabe ressaltar que parte das obras ainda estava em andamento, a exemplo da U.I. Antônio Alves da Costa (peça 6, p. 66) , em relação a qual o representante indicou desequilíbrio entre os pagamentos efetuados e a medição física de execução da obra de R$ 241.847,34 (peça 2) . Nesse caso, considerando que o eventual descompasso pode ser corrigido ainda durante a execução contratual, cabe à própria prefeitura, como contratante, acompanhar e exigir da empresa o cumprimento integral do ajuste.
Consoante destacado pela SecexEducação, "o administrador municipal, no exercício do controle local, deve, primeiramente, buscar o esgotamento das vias administrativas junto ao contratado, de forma a buscar ajustes e acertos entre as medições físicas e os pagamentos efetuados, consoante art. 4º da IN-TCU 71/2012".
Embora o representante, para defender que as empresas Sebastião Pereira Ferreira Júnior (peça 1, p. 5) e Palmares Construções Ltda. (peça 9, p. 5) eram as responsáveis pela execução das obras e foram as beneficiárias dos pagamentos, afirme que "conforme contrato, respectivo aditivo, nota fiscal e relatório de liquidações em anexo", referidos documentos não foram localizados nos autos.
Ou seja, não foram apresentados os contratos, aditivos, notas fiscais, extratos bancários, boletins de medição, entre outros, que pudessem comprovar a ocorrência de celebração irregular de aditivos e de pagamentos para itens não concluídos ou não realizados.
Por oportuno, cabe ressaltar que o único contrato fornecido foi celebrado com a empresa WR Comércio e Construções para a manutenção preventiva e corretiva em unidades de ensino, sem conexão, portanto, com o objeto da representação.
Assim, como visto, dos documentos juntados ao processo pelo representante, não há evidências de indícios suficientes das irregularidades relatadas, requisito essencial para o conhecimento e o aprofundamento da análise pelo TCU.
A unidade destaca, ainda, que sequer é possível constatar, com segurança, a competência desta Corte para fiscalizar os contratos mencionados, uma vez que, embora o representante afirme que os recursos destinados às obras são provenientes de precatório do Fundef, a ausência dos documentos mencionados, como contratos e extratos bancários, impossibilita verificar a fonte de recursos. Já os documentos apresentados, consoante análise realizada nos itens 43 a 46 da instrução, reproduzida no relatório precedente, não são hábeis a tal demonstração, eis que "para comprovar que se tratam de recursos federais são meras afirmações em documentos argumentativos".
De qualquer forma, diante da dúvida, avalio prudente dar ciência da deliberação adotada também ao Fundo Nacional de Desenvolvimento da Educação (FNDE) , a quem compete monitorar a aplicação de recursos do Fundeb (https://www.fnde.gov.br/index.php/financiamento/fundeb/sobre-o-plano-ou-programa/sobre-o-fundeb) .
Apenas deixo de levar à minuta de acórdão a proposta de "informar ao representante que, quaisquer irregularidades passíveis de atuação desta Corte, em especial, aquelas citadas no presente processo, deverão ser apresentadas ao TCU, caso existam documentos acessíveis que possam traduzir-se em evidências suficientes para caracterização dos indícios de irregularidades e de documentos que comprovem a competência do TCU para atuar no caso", por entender suficiente que tal esclarecimento conste do relatório e da proposta de deliberação que fundamentam a decisão.
Nesse sentido, nos termos dos arts. 235 e 237, parágrafo único, do Regimento Interno, a presente representação não deve ser conhecida, por não atender aos requisitos de admissibilidade, cabendo dar ciência ao representante, ao Tribunal de Contas do Estado do Maranhão (TCE/MA) e ao Fundo Nacional de Desenvolvimento da Educação (FNDE) .
	Ante o exposto, manifesto-me por que o Tribunal aprove o acórdão que ora submeto à apreciação deste Colegiado.
TCU, Sala das Sessões, em 19 de julho de 2022.
AUGUSTO SHERMAN CAVALCANTI 
Relator